臺灣桃園地方法院民事判決　　　　　　　100年度保險字第2號
原　　　告　林清漢律師即張鐘獎之遺產管理人
　　　　　　劉育志律師即張語姍之遺產管理人
被　　　告　國泰人壽保險股份有限公司
法定代理人　蔡宏圖
訴訟代理人　施佩宜
上列當事人間請求給付保險金事件，於民國100 年9 月19日言詞
辯論終結，本院判決如下：
    主  文
被告應給付原告林清漢律師即被繼承人張鐘獎之遺產管理人新台
幣參仟零參元，及自民國一百年六月十八日起至清償日止，按年
息百分之十計算之利息。
被告應給付原告劉育志律師即被繼承人張語姍之遺產管理人新台
幣參仟參佰伍拾肆元，及自民國一百年六月十八日起至清償日止
，按年息百分之十計算之利息。
原告其餘之訴駁回。
訴訟費用由被告負擔百分之一，餘由原告負擔。
本判決第一項、第二項得假執行。但被告若以新台幣參仟零參元
、新台幣參仟參佰伍拾肆元或同額之國泰世華銀行無記名可轉讓
定期存單，分別為原告林清漢律師即被繼承人張鐘獎之遺產管理
人及原告劉育志律師即被繼承人張語姍之遺產管理人預供擔保，
得免為假執行。
原告其餘假執行之聲請駁回。
    事實及理由
一、原告起訴主張：
  (一)被繼承人張鐘獎及張語姍生前為夫妻，且向被告投保保險，
    又互為要保人或被保險人，並分別指定彼此互為保險受益人
    ，後渠等於民國98年10月16日同時自殺死亡，合計可得領取
    之保險金額分別為新台幣（下同）4,662,211 元、5,980,26
    1 元（如附表一、二所示），惟渠等繼承人均業以本院98年
    度繼字第1510號拋棄繼承在案，而原告林清漢律師、劉育志
    律師則分別經本院98年度財管字第87號、99年度財管字第10
    號確定裁定，各被選任為張鐘獎及張語姍之遺產管理人。嗣
    原告為保存遺產必要之處置，向被告查詢張鐘獎及張語姍如
    附表所示各保單及保險金額有無領取等情，經被告函覆稱張
    鐘獎及張語姍之第一順位繼承人即張鐘清耀、張鐘梓業已
    分別領取保險金4,662,211 元、2,680,261 元（被告就另3,
    300,000 元以停效為由拒絕理賠），惟查張鐘清耀、張鐘梓
    等繼承人已於法定期間內拋棄繼承而如上所述，是渠等對
    張鐘獎及張語姍之繼承權即應溯及自張鐘獎及張語姍死亡而
    繼承開始時喪失，自始即未取得繼承權，故不具法定繼承人
    身分而非各該保險契約所指定之受益人，是依民法第309 條
    第1 、2 項規定，被告給付保險金予張鐘清耀、張鐘梓，
    並非合法清償，對原告自不生清償效力。另關於附表二編號
    4 保險金額為3,300,000 元部分，投保日及應繳日均為當年
    度8 月24日，而要保人張語姍於97年10月24日繳納當年度保
    險費，該保險契約有效日期至98年10月24日，惟張語姍係於
    98年10月16日自殺死亡，是縱張語姍未於98年8 月24日繳納
    保險費，該保險契約亦僅係尚未繳納保險費而仍為有效，況
    被告亦未依約催繳，更未通知停止失效，故被告仍應理賠之
    。為此，爰依法提起本件訴訟，並依保險法第34條第1 、2
    項規定，請求年利10％之遲延利息。
  (二)聲明：被告應給付原告林清漢律師即被繼承人張鐘獎之遺產
    管理人4,662,211 元，及自起訴狀繕本送達之15日起至清償
    日止，按年息10％計算之利息；被告應給付原告劉育志律師
    即被繼承人張語姍之遺產管理人5,980,261 元，及自起訴狀
    繕本送達之15日起至清償日止，按年息10％計算之利息；願
    供擔保請准宣告假執行。
二、被告則以：
  (一)張鐘獎及張語姍互為身故受益人，然均於98年10月16日同時
    自殺死亡，則依醫療帳戶終身保險第34條、鍾美重大疾病及
    特定傷病提前給付終身保險第32條、住院終身醫療保險契約
    第21條約定，係以被保險人即張鐘獎及張語姍之法定繼承人
    為受益人，而張鐘獎及張語姍之第一順位法定繼承人均為子
    女張鐘清耀、張鐘梓，故被告依約給付保險金額予張鐘清
    耀、張鐘梓，自屬有據。另依保險法第120 條、第113 條
    規定可知，如死亡保險契約有指定受益人者，其保險金額不
    得作為被保險人之遺產；又繼承人拋棄繼承者，乃係拋棄其
    依繼承法律關係所取得之非專屬於被繼承人身分上或財產上
    權利，而不欲為繼承主體之意思表示，至於因被保險人之法
    定繼承人身分所取得身故保險金受益權者，乃係因保險契約
    之指定，並非基於繼承而來，故不因其拋棄繼承而喪失身故
    保險金請求權，換言之，該「法定繼承人」僅係特定受益人
    之方法，非謂因繼承而取得該受益人之地位，準此，如附表
    所示保險契約已約定於被保險人及受益人同時身故時，以被
    保險人之法定繼承人為身故受益人，則張鐘清耀、張鐘梓
    乃係基於保險契約之約定而成為受益人，自不因渠等拋棄繼
    承而受何影響，是被告依約給付身故保險金予張鐘清耀、張
    鐘梓，即已完成各該保險契約給付保險理賠之清償義務。
    綜此，本件既依保險契約條款約定，以張鐘獎及張語姍之法
    定繼承人作為身故受益人，該身故保險金自不得作為被保險
    人即張鐘獎及張語姍之遺產，故原告自無受領身故保險金之
    權利。另附表二編號4 之保險契約部分，被告係於98年11月
    11日始寄發催繳通知書，並於98年11月12日停效，故該部分
    保險金應給付予受益人，惟依該保險契約第29條約定，仍認
    該筆身故保險金應給付予張鐘清耀、張鐘梓，是原告並無
    請求權。退步言，若認被告應給付身故保險金予遺產管理人
    ，然被告乃係善意信賴張鐘清耀、張鐘梓所提出之文件，
    並依約清償保險金債務，故被告與要保人間債之關係應已消
    滅，自不負另行清償責任。
  (二)聲明：原告之訴駁回；如受不利判決，願以同額之國泰世華
    銀行無記名可轉讓定期存單供擔保免於假執行。
三、兩造不爭執之事實：被繼承人張鐘獎及張語姍生前為夫妻，
    且向被告投保保險，又互為要保人或被保險人，並分別指定
    彼此互為保險受益人，後渠等於民國98年10月16日同時自殺
    死亡，合計可得領取之保險金額加計未到期保費分別為4,66
    2, 211元、5,980,261 元（明細如附表一、二所示）。其等
    繼承人均以本院98年度繼字第1510號拋棄繼承在案，而原告
    林清漢律師、劉育志律師則分別經本院98年度財管字第87號
    、99年度財管字第10號確定裁定，各被選任為張鐘獎及張語
    珊之遺產管理人。附表一、二所示之保險金額加計未到期保
    費已由張鐘獎及張語姍之子女即張鐘清耀、張鐘梓領取4,
    662,211 元、2,680,261 元。（附表二第4 項保險契約經被
    告以契約失效拒絕理賠，惟被告於本件訴訟已查明該保險契
    約並未失效）。
四、原告主張：因張鐘獎及張語姍之法定繼承人均已拋棄繼承，
    附表一之金額應視為張鐘獎之遺產、附表二之金額應視為張
    語珊之遺產，被告因查證之過失，誤將保險金給付已拋棄繼
    承之張鐘清耀、張鐘梓不生清償效力，被告應向原告給付
    附表一、附表二之金額等語，為被告所否認，並以前詞置辯
    。是本件應審究者為：原告林清漢律師即張鐘獎之遺產管理
    人是否得向被告請求附表一所示之保險金及未到期保費？劉
    育志律師即張語姍之遺產管理人是否得向被告請求附表二所
    示之保險金及未到期保費？經查：
  (一)按保險金額約定於被保險人死亡時給付於其所指定之受益人
    者，其金額不得作為被保險人之遺產。死亡保險契約未指定
    受益人者，其保險金額作為被保險人遺產。保險法第112 條
    、第113 條分別定有明文。依上開規定，死亡保險之保險金
    額若非給付被保險人指定之受益人，則係作為被保險人之遺
    產，並無相關規定指出保險金額可作為要保人或受益人之遺
    產。再觀諸被告所提出如附表一、二所列之鍾美重大疾病及
    特定傷病提前給付終身保險、醫療帳戶終身保險、住院終身
    醫療保險契約條款（見本院卷第33至49頁及第82至89頁），
    其中醫療帳戶終身保險契約第34條、鍾美重大疾病及特定傷
    病提前給付終身保險契約第32條、松柏長期看護終身壽險契
    約第29條約定：「受益人同時或先於被保險人本人身故，除
    要保人已另行指定受益人外，以被保險人之法定繼承人為本
    契約受益人。」、住院終身醫療保險契約第21條約定：「被
    保險人身故時如本契約保險金尚未給付或未完全給付，則以
    被保險人之法定繼承人為該部分保險金之收益人。」，均約
    定得領取理賠之人若非被保險人指定之受益人，即是被保險
    人之法定繼承人，亦未訂有保險金額得作為受益人或要保人
    之遺產之約定。
  (二)查附表一編號2 、3 、4 、5 所示之保險契約，張鐘獎為要
    保人及受益人，張語姍為被保險人，此為兩造所不爭執，並
    有被告函覆之張語姍保險契約給付內容在卷可查（見本院卷
    第13頁），張鐘獎、張語姍又為同時死亡，此有檢察官相驗
    屍體證明書載明二人之死亡時間均為98年10月16日下午3 時
    30分附卷可憑（見本院卷第93、102 頁），依上開說明，可
    能具有請領此部分保險金額資格者，僅張語姍之法定繼承人
    或作為張語姍之遺產，原告林清漢律師即張鐘獎之遺產管理
    人向被告請求給付如附表一編號2 、3 、4 、5 所示之保險
    金額，自屬無據。
  (三)查附表二編號2 、3 、4 所示之保險契約，張語姍為要保人
    及受益人，張鐘獎為被保險人，此為兩造所不爭執，並有被
    告函覆之張鐘獎保險契約給付內容在卷可查（見本院卷第14
    頁），張鐘獎、張語姍又為同時死亡，依上開說明，可能具
    有請領保險金額資格者，僅張鐘獎之法定繼承人或作為張鐘
    獎之遺產，原告劉育志律師即張語姍之遺產管理人向被告請
    求給付如附表二編號2 、3 、4 所示之保險金額，亦非有據
    。
  (四)至於附表一編號1 、及附表二編號1 之住院醫療終身健康保
    險契約，依被告函覆之張語姍保險契約給付內容、張鐘獎保
    險契約給付內容（見本院卷第13、14頁），有未到期保費可
    退還，查其退還方式與對象，依該契約第9 條約定：本契約
    因被保險人身故而終止，如有未到期保險費者，被告應從當
    期已繳保險費扣除按日數比例計算已經過期間之保險費後，
    將未到期保險費無息退還要保人（見本院卷第49-2頁）。又
    退保費部分是指要保人未拋棄繼承之法定繼承人，因為這是
    要保人的遺產，亦為被告於本院審理中陳明在卷（見本院卷
    第76頁背面），而附表一編號1 之契約要保人為張鐘獎，附
    表二編號1 之契約要保人為張語姍，而其等之法定繼承人又
    均拋棄繼承，有本院98年度財管字第87號及99年度財管字第
    10號選任遺產管理人裁定載明張鐘獎、張語姍之法定繼承人
    均拋棄繼承等情甚詳（見本院卷第第8 頁、第16頁），並經
    本院調取本院98年度繼字第1510號拋棄繼承案卷核閱無訛，
    上開未到期保費自應分別作為要保人張鐘獎及張語姍之遺產
    。被告辯稱：被告不知張鐘清耀、張鐘梓拋棄繼承，給付
    已生清償效力等語，並提出此2 人申請理賠時所交付之繼承
    人授權聲明書為證（見本院卷第95、104 頁），然按債務人
    因過失不知債權之準占有人非係債權人而向債權之準占有人
    清償時，依民法第309 條第2 項、第310 條第2 款之規定意
    旨互相對照，應不發生清償之效力，即民法第310 條第2 款
    之適用應以債務人係無過失為必要，審諸被告所提出之張鐘
    清耀、張鐘梓聲請理賠相關文件（見本院卷第90至106 頁
    ），此2 人對於究竟申請何項保險之理賠或係申請何項保險
    之未到期保費均未於申請書敘明，且被告所指2 件「繼承人
    授權聲明書」中均記載張鐘清耀、張鐘梓為「張鐘清耀」
    之繼承人，顯然有誤，實不足以認為張鐘清耀、張鐘梓已
    保證其等為張鐘獎、張語姍之合法繼承人，此外，遍觀整份
    申請文件，張鐘清耀、張鐘梓從未表明其等為張鐘獎、張
    語姍之合法繼承人，被告竟疏未查明張鐘清耀、張鐘梓之
    繼承身分是否存在，逕將附表一編號1 、及附表二編號1 之
    保險契約未到期保險金給付予無受領權人張鐘清耀、張鐘梓
    ，自屬有過失，依上開說明，被告之給付並無清償債務之
    效力。是原告林清漢律師即張鐘獎之遺產管理人向被告請求
    給付如附表一編號1 所示之未到期保費，原告劉育志律師即
    張語姍之遺產管理人向被告請求給付如附表二編號1 所示之
    未到期保費，核屬有據。
五、綜上所述，原告林清漢律師即張鐘獎之遺產管理人向被告請
    求給付如附表一編號1 所示之未到期保費3,003 元，原告劉
    育志律師即張語姍之遺產管理人向被告請求給付如附表二編
    號1 所示之未到期保費3,354 元，並均依保險法第34條第1
    項、第2 項請求被告給付自起訴狀繕本送達後15日（即100
    年6 月18日）起至清償之日止按年息10％計算之遲延利息，
    為有理由，應予准許，逾此範圍之請求，為無理由，應予駁
    回。本件原告勝訴部分之金額均未逾50萬元，本院爰依職權
    宣告假執行，被告陳明願供擔保請准免於宣告假執行，核無
    不合，爰酌定擔保准許之。原告敗訴部分，其假執行之聲請
    已失其附麗，均應予駁回。
六、本件事證已臻明確，兩造其餘攻擊防禦方法及舉證，核於判
    決之基礎及結果無影響，無庸一一論列，附此敘明。
七、訴訟費用裁判之依據：民事訴訟法第79條、第85條第1 項前
    段。
中    華    民    國    100    年    9    月     30   日
                  民事第二庭    法  官  袁雪華
正本係照原本作成。
如對本判決上訴，須於判決送達後二十日內向本院提出上訴狀。
如委任律師提起上訴者，應一併繳納上訴審裁判費。
中    華    民    國    100    年    9    月     30   日
                                書記官  劉霜潔
附表一
┌──┬─────┬─────────┬────┬────┬───┬───────┐
│編號│保單號碼  │險種              │要保人  │被保險人│指定  │可領金額( 新台│
│    │          │                  │        │        │受益人│幣)           │
├──┼─────┼─────────┼────┼────┼───┼───────┤
│1   │0000000000│住院醫療終身健康  │張鐘獎  │張優美即│張鐘獎│    3,003元   │
│    │          │                  │        │張語姍  │      │（未到期保費）│
├──┼─────┼─────────┼────┼────┼───┼───────┤
│2   │0000000000│醫療帳戶終身      │張鐘獎  │張優美即│張鐘獎│1,182,530元   │
│    │          │                  │        │張語姍  │      │（身故保險金）│
├──┼─────┼─────────┼────┼────┼───┼───────┤
│3   │0000000000│醫療帳戶終身      │張鐘獎  │張優美即│張鐘獎│1,182,530元   │
│    │          │                  │        │張語姍  │      │（身故保險金）│
├──┼─────┼─────────┼────┼────┼───┼───────┤
│4   │0000000000│醫療帳戶終身      │張優美即│張優美即│張鐘獎│1,185,374元   │
│    │          │                  │張語姍  │張語姍  │      │（身故保險金）│
├──┼─────┼─────────┼────┼────┼───┼───────┤
│5   │0000000000│鍾美重大疾病及特定│張優美即│張優美即│張鐘獎│1,108,474元   │
│    │          │傷病提前給付      │張語姍  │張語姍  │      │（身故保險金）│
├──┼─────┴─────────┴────┴────┴───┴───────┤
│合計│                                                            4,662,211元   │
└──┴─────────────────────────────────────┘
附表二
┌──┬─────┬─────────┬────┬────┬────┬───────┐
│編號│保單號碼  │險種              │要保人  │被保險人│指定    │可領金額( 新台│
│    │          │                  │        │        │受益人  │幣)           │
├──┼─────┼─────────┼────┼────┼────┼───────┤
│1   │0000000000│住院醫療終身健康  │張優美即│張鐘獎  │張優美即│    3,354 元  │
│    │          │                  │張語姍  │        │張語姍  │（未到期保費）│
├──┼─────┼─────────┼────┼────┼────┼───────┤
│2   │0000000000│醫療帳戶終身      │張優美即│張鐘獎  │張優美即│1,824,454 元  │
│    │          │                  │張語姍  │        │張語姍  │（身故保險金）│
├──┼─────┼─────────┼────┼────┼────┼───────┤
│3   │0000000000│鍾美重大疾病及特定│張優美即│張鐘獎  │張優美即│  852,453 元  │
│    │          │傷病提前給付      │張語姍  │        │張語姍  │（身故保險金）│
├──┼─────┼─────────┼────┼────┼────┼───────┤
│4   │0000000000│松柏長期看護終身  │張優美即│張鐘獎  │張優美即│3,300,000 元  │
│    │          │                  │張語姍  │        │張語姍  │（身故保險金）│
├──┼─────┴─────────┴────┴────┴────┴───────┤
│合計│                                                              5,980,261 元  │
└──┴──────────────────────────────────────┘